臺北高等行政法院判決
　　　　　　　　　　　　　　　　　　 93年度訴字第02757號
　　　　　　　　　　　　　　　.
原　　　告　甲○
訴訟代理人　乙○○
被　　　告　臺北市政府地政處
代　表　人　丙○○處長）住同.
訴訟代理人　丁○○
　　　　　　戊○○
上列當事人間因土地徵收補償事件，原告不服臺北市政府中華民
國93年7月14日府訴字第09317807000號訴願決定，提起行政訴訟
。本院判決如下：
    主  文
訴願決定撤銷。
訴訟費用由被告負擔。
    事  實
壹、事實概要：
(一)、緣案外人陳朝柳、陳日國及陳石蛋（原告甲○之被繼承人）
    等3人共有之臺北市○○區○○段1小段258之1地號土地（下
    稱系爭土地，係由同區段258地號土地分割出，其重測前為
    臺北市○○段206之2地號土地，民國65年4月9日重測後改為
    大龍段1小段258地號土地，嗣民國78年3月13日逕為分割為
    同段同小段258地號及258之1地號），系爭土地於民國（下
    同）55年間因臺灣鐵路管理局為改建圓山鐵橋工程，需徵用
    該土地，前經報奉臺灣省政府55年8月31日府民地丁字第
    37886號令「准予照案徵收」，並經臺北市政府55年9月23日
    府地用字第44668號公告徵收在案，並已領訖徵收補償費，
    完成徵收程序，惟尚未辦理所有權移轉登記。嗣臺北市政府
    78年間為興辦臺北都會區大眾捷運系統淡水線工程需要，依
    土地登記簿所載以78年5月11日北市地四字第19894號公告重
    複徵收系爭土地，案外人陳石蛋逾期未領徵收補償費，被告
    臺北市政府地政處乃以78年存字第8986號提存書，將案外人
    陳石蛋之徵收補償費提存於臺灣臺北地方法院提存所。
(二)、嗣被告因發現系爭土地重複徵收，且囑託臺北市建成地政事
    務所辦理系爭土地之徵收移轉登記時，系爭土地業因78年之
    徵收而於79年3月13日辦竣徵收移轉登記（所有人：臺北市
    ，管理機關：臺北市政府捷運工程局）。乃函請法院提存所
    暫緩發放78年重複徵收部分之補償費，原告之被繼承人陳石
    蛋之補償費部分，由臺北市政府於85年間領回在案。本案原
    告主張系爭土地55年間臺灣鐵路管理局為改建圓山鐵橋工程
    ，並未完成徵收作業，臺北市政府78年間為興辦臺北都會區
    大眾捷運系統淡水線工程需要徵收系爭土地，應發給徵收補
    償費，乃自88年間迭次向被告申請發給系爭徵收補償費，案
    經被告分別以88年11月25日北市地四字第8822971400號函、
    89年1月3日北市地四字第8823596300號函等通知原告關於系
    爭土地徵收補償費不予重複發放而否准原告所請。其後原告
    又多次向被告陳情，被告以本案已詳復不再贅敘為由，分別
    以89年2月11日北市地四字第8920289500號書函、92年10月
    24日北市地四字第09232960400號函及92年12月19日北市地
    四字第09233398200號函復原告，原告不服，提起訴願，遞
    經臺北市政府作成93年7月14日府訴字第09317807000號訴願
    不受理決定，原告猶表不服，遂向本院提起行政訴訟。
貳、兩造聲明：
一、原告聲明求為判決：
(一)、訴願決定及原處分均撤銷，並命被告給付原告徵收補償費。
(二)、訴訟費用由被告負擔。
二、被告聲明求為判決：
(一)、駁回原告之訴。
(二)、訴訟費用由原告負擔。
參、兩造之爭點：
一、原告主張之理由：
(一)、有關系爭土地已於55年辦竣土地徵收部分：查土地徵收依照
    土地法相關規定其一定之程序為要式處分，惟被告所主張者
    ，其相關補充資料僅有「本市圓山鐵橋改建工程用地收購土
    地地價補償清冊」，其日期為公告徵收日55年9月23日4個多
    月前之55年5月5日，其間存有矛盾，依常理分析應係先行辦
    理收購（價購），嗣因無法辦理移轉登記，故才改辦徵收，
    因之無通知領取補償費文號及徵收補償清冊，惟因程序上不
    完備，始終無法辦理過戶，自難謂徵收已完成。依土地徵收
    法令補充規定第17條，政府機關協議價購之土地，如補辦徵
    收仍應依法補償其地價。而收購為私法上之契約行為，亦即
    為債之關係而已，其所有權移轉依法受請求權時效之限制，
    系爭土地自55年價購至78年徵收止已逾15年，請求權已因時
    效而消滅，系爭土地仍為原告祖父所有。系爭土地於78年前
    既未辦理土地徵收，自無被告所稱已領取徵收補償地價情事
    ，而依土地徵收補充法令第17條規定，被告於78年依程序辦
    理土地徵收，理應依法發放補償地價。被告一再稱系爭土地
    已於55年辦竣土地徵收，惟既已辦竣土地徵收，何以未辦理
    徵收移轉登記，可知明顯有不能辦理移轉之原因存在，亦即
    55年之土地徵收過程有瑕疵所致。又被告於原告提起行政訴
    訟後，為亡羊補牢，於94年3月9日以府地四字第0940460260
    1號函撤銷系爭土地78年之徵收，並於撤銷徵收公告期滿後
    ，將系爭土地移轉登記為中華民國所有，管理者交通部鐵路
    管理局，登記原因為徵收，惟如前所述，55年之土地徵收程
    序上並不完備，又除「軍事機關歷年價購、徵收、撥用土地
    辦理簡化規定」外，並無規定得以「徵收」原因直接囑託地
    政機關辦理移轉登記，況該規定已自62年9月起不再適用，
    被告所為已明顯違法。被告棄依程序於78年辦理之徵收，而
    就55年程序上有明顯瑕疵之徵收，78年土地徵收之效力已失
    所附麗，依前述土地徵收補充法令規定，應重行補辦徵收，
    方屬適法。
(二)、有關被告及訴願決定認為被告92年12月19日北市地四字第
    09233398200號非為行政處分部分：訴願法第1條規定中所稱
    行政處分並未限定機關就同一事項所作之第1次行政處分，
    又依據訴願法第2條規定，原告一再對被告所稱系爭土地徵
    收過程殊多疑點一再提出質疑，惟被告始終以制式內容答復
    ，不為正面回應。按訴願對訴願人是最後不得已之手段，除
    非求訴無門，否則不會輕易採取，故如以第1次行政處分之
    日期為準，對那些將陳情內容視同無物，僅以「已函復在案
    」草率答復，意圖規避民眾依法訴願之機關而言，豈非輕易
    即可得逞，如此訴願法保障人民權益之立法意旨，亦將蕩然
    無存，又縱使被告92年12月19日府字第09233398200號函非
    為行政處分，惟原告自89年起屢次向被告提出陳情，為不服
    原處分之表示，亦足認定為已依程序提起訴願。綜上所述，
    原處分及訴願決定顯無理由。
二、被告主張之理由：
(一)、程序部分：關於本案原告請求發放扣留之徵收補償費乙節，
    業經被告前於88年間已作出拒絕給付之行政處分，依訴願法
    第14條，已逾法定時效，至於被告92年12月19日北市地四字
    第09233398200號函，係依行政院頒布之「行政院暨所屬各
    機關處理人民陳情案件要點」第16點規定辦理，純屬通知之
    表示，並非拒絕給付之行政處分，按訴願法第3條第1項及第
    77條之規定，其提起之訴願，應屬程序不合。
(二)、實體部分：
１、查系爭土地原土地所有權人陳石蛋已領訖55年間「圓山鐵橋
    改建工程」徵收案所發放之補償地價（有領據及所有權狀為
    證），依行為時土地法第235條規定，被徵收土地所有權人
    ，對於其土地或土地改良物之權利義務，於應受之補償費發
    給完竣時終止，該徵收程序應已完成，臺北市政府78年辦理
    「臺北都會區大眾捷運系統淡水線工程」徵收所發放之徵收
    補償費因屬重複發放，關於原告請求領取該重複徵收補償地
    價，自非法之所許。
２、至於原告所稱55年間「圓山鐵橋改建工程」範圍內之系爭土
    地係臺北市政府以價購方式辦理取得乙事，依被告檔存資料
    ，該圓山鐵橋改建工程案報請徵收時，業依規定先行與地主
    協議收購，惟該土地之共有人之一陳石蛋當時已死亡，嗣因
    陳石蛋之合法繼承人陳邱治等3人申請臺灣鐵路管理局儘速
    發給補償費，於未具領補償費前將阻止施工，案經該局於55
    年2月17日上午9時召集有關單位協調結論，略以：「．．．
    為便於工程順利進行，請臺北市政府及用地單位（鐵路局）
    依據合法繼承人陳邱治提出有資格之繼承證明文件，先行發
    放地價補償。有關徵收手續由鐵路局負責呈准。．．．」故
    該筆地價補償費即基於上述緣由及陳石蛋合法繼承人等之訴
    求，而於55年5月5日由陳石蛋之繼承人檢具繼承相關證件暨
    切結書、委託書等文件先行具領在案，而導致領取補償費之
    日期（即55年5月5日）較徵收公告之日期（55年9月23日）
    為先。又按公告徵收前開改建圓山鐵橋工程用地之臺北市政
    府55年9月23日府地用字第44668號公告，略以：「．．．：
    『一、查本局為配合臺北地區防洪工程，必須改建圓山鐵路
    橋，其工程所需公有土地當另案辦理撥用外，關於使用民有
    土地，業由臺北市政府通知有關權利人開會協議其中有圓山
    段206號及206之1號，以及大龍峒段609號等3筆，為陳日國
    、陳石蛋、陳朝柳等3人共有，因陳石蛋業已死亡，其持分
    尚未辦理繼承，各繼承人不同意收購，由本局辦理徵收。．
    ．．』」等語云云，及依被告檔存相關領款收據影本，應可
    證明當事人確已領取該徵收補償價款，原告所指僅有臺北市
    政府「本市圓山鐵橋改建工程用地收購土地地價補償清冊」
    乙份，並無所稱徵收補償清冊資料乙事，應屬誤解。且本案
    55年徵收當時其徵收補償地價既已領竣從而原告昧於事實，
    一再請求臺北市政府重複發放徵收補償地價，非但不合事理
    ，且依法無據，其主張顯無理由。綜上所述，系爭土地因為
    係重複徵收，故已經被撤銷，本件沒有補償費之問題，原告
    所訴無理由且程序不符。
    理  由
一、按訴願法第一條規定：「人民對於中央或地方機關之行政處
    分，認為違法或不當，致損害其權利或利益者，得依本法提
    起訴願。」又同法第五十七條規定：「訴願人在第十四條第
    一項所定期間向訴願管轄機關或原行政處分機關作不服原行
    政處分之表示者，視為已在法定期間內提起訴願。但應於三
    十日內補送訴願書。」是以訴願人在訴願法定期間向訴願管
    轄機關或原行政處分機關，甚至向訴願管轄機關或原行政處
    分機關以外之機關（訴願法第61條）作不服原行政處分之表
    示者，不論係以陳情、異議、（再）申請之名義或以任何型
    式為之，均應視為提起訴願，受理訴願機關或訴願管轄機關
    依職權亦負有義務，應查明原行政處分後訴願人之任何不服
    之表示，而以該不服之表示視為提起訴願，依法予以受理。
    接受訴願書之機關應依行政程序法第十七條應負有調查訴願
    管轄權有無，並有移送訴願管轄機關之義務。受理行政爭訟
    機關殊不得一再以程序事項不受理或重覆函復，不為實體審
    究，徒增民怨。
二、經查，本案原告主張系爭土地55年間臺灣鐵路管理局為改建
    圓山鐵橋工程，並未完成徵收作業，台北市政府78年間為興
    辦臺北都會區大眾捷運系統淡水線工程需要徵收系爭土地，
    應發給徵收補償費等情，乃自88年間迭次向地政處申請發給
    系爭徵收補償費，案經被告地政處以88年11月25日北市地四
    字第8822971400號函否准。惟原告於88年12月22日以陳情書
    之名義為不服之意思表示，此有臺北市政府地政處89年1月3
    日北市地四字第8823596300號函說明一可稽，則被告自應依
    訴願程序處理，方為正辦。詎臺北市政府地政處於該89 年1
    月3日函主旨略以：通知訴願人關於系爭土地徵收補償費不
    予重複發放而否准原告所請云云，而為重覆處置已有不合。
    其後原告又多次向地政處陳情，地政處均以本案已詳復不再
    贅敘為由，分別以89年2月11日北市地四字第892028950 0
    號書函、92年10月24日北市地四字第09232960400號函復訴
    願人及代理人乙○○，均未依訴願程序處理。
三、嗣原告仍於92年12月1日就同一事項，由代理人乙○○向地
    政處陳情，案經地政處以92年12月19日北市地四字第092333
    98200號函復代理人略以：「主旨：關於臺端代理甲○女士
    陳情本處扣發本市○○段○○段258之1地號（重測前為圓山
    段206之2地號)原土地所有權人陳石蛋之土地徵收補償費乙
    案，復請查照。說明．．．二、經查臺端代理甲○女士陳情
    事項本處已以88年11月25日北市地四字第882293(七)1400號函
    、89年1月3日北市地四字第8823596300號函、89年2月11日
    北市地四字第8920289500號（書）函及92年10月24日北市地
    四字第09232960400號函詳復陳女士在案，茲不贅敘。」原
    告不服上開地政處92年12月19日北市地四字第0923339820 0
    號函，於93年1月8日向台北市政府提起訴願，2月6日補正訴
    願程式，2月23日補充訴願理由。
四、訴願機關竟以：前開地政處92年12月19日北市地四字第
    09233398200號函，核其內容為單純的事實敘述，並非對原
    告所為之行政處分，而為不受理之決定，殊有未合。原告誤
    向原行政處分機關為不服之表示雖不合訴願之名稱或程式，
    僅係受理訴願機關應依職權詢明不服之人真意或命其補正之
    問題，本件訴願決定未究明本件原告向原處分機關之陳情應
    係合法訴願，卻以嗣後之重覆處置為非行政處分為由逕為駁
    回原告訴願之決定，於法尚有未合，應將訴願決定予以撤銷
    ，由應受理訴願機關另為適法之處理。本件係依程序理由而
    為判決，故兩造實體上爭執尚無審酌之必要。惟受理訴願機
    關於重新審議本件申請案時，應注意土地徵收條例已於89
    年2月2日施行，本件申請案之法規適用及直轄市政府徵收補
    償主管機關已有不同（土地法第236條第2項、土地徵收條例
    第19條），依職權認定訴願管轄機關，附此敘明。
據上論結，本件原告之訴為有理由，爰依行政訴訟法第九十八條
第三項前段，判決如主文。
中　　華　　民　　國　　94　　年　  10　　月　 20  　 日
                       第七庭 審判長 法  官 劉介中
                                     法  官 黃秋鴻
                                     法  官 李玉卿
上為正本係照原本作成。
如不服本判決，應於送達後20日內，向本院提出上訴狀並表明上
訴理由，如於本判決宣示後送達前提起上訴者，應於判決送達後
20日內補提上訴理由書（須按他造人數附繕本）。
中　　華　　民　　國　　94　　年　  10　　月　 20  　 日
                                     書記官 黃明和
